---
title: "Inflation et pouvoir d’achat dans la CEMAC (2011–2024)"
author: "Mubarak Mohamed"
date: "2025-10-29"
output: 
  html_document:
    toc: true
    toc_depth: 3
    toc_float: true
    number_sections: false
    theme: cosmo
    highlight: tango
---

```{r}
knitr::opts_chunk$set(echo = TRUE, message = FALSE, warning = FALSE)
library(tidyverse)
library(lubridate)
library(magrittr)
library(plotly)
library(kableExtra)
```

## 🧭 Introduction

Ce rapport analyse **l’évolution de l’inflation et du pouvoir d’achat dans la zone CEMAC** entre 2011 et 2024.  
L’objectif est de comprendre :

- les **tendances générales** de l’inflation par pays ;
    
- les **différences structurelles** au sein de la sous-région ;
    
- et les **implications économiques** pour la stabilité et la politique monétaire.
    

Les données proviennent de la **Banque mondiale** — _Inflation, consumer prices (annual %)_.

---

## 📂 Chargement et préparation des données

```{r}
inflation_df <- readxl::read_xlsx("Inflation-consumer-prices-data-world-bank.xlsx")
str(inflation_df)
summary(inflation_df)

cemac_countries <- c("Cameroon", "Gabon", "Congo, Rep.", 
                     "Chad", "Central African Republic", 
                     "Equatorial Guinea")

inflation_cemac <- inflation_df %>%
  filter(`Country Name` %in% cemac_countries) %>%
  mutate(year = year(ymd(Date))) %>%
  select(-Date) %>%
  drop_na(`Inflation, consumer prices (annual %)`)

inflation_cemac <- inflation_cemac %>% filter(year >= 2011)
inflation_cemac$`Inflation, consumer prices (annual %)` <- as.numeric(inflation_cemac$`Inflation, consumer prices (annual %)`)

summary(inflation_cemac)
```

---

## 📊 Statistiques descriptives

```{r}
inflation_stats <- inflation_cemac %>%
  group_by(`Country Name`) %>%
  summarise(
    Moyenne = mean(`Inflation, consumer prices (annual %)`, na.rm = TRUE),
    Médiane = median(`Inflation, consumer prices (annual %)`, na.rm = TRUE),
    Minimum = min(`Inflation, consumer prices (annual %)`, na.rm = TRUE),
    Maximum = max(`Inflation, consumer prices (annual %)`, na.rm = TRUE)
  )

kable(inflation_stats, caption = "Statistiques descriptives de l'inflation (2011–2024)") %>%
  kable_styling(full_width = F, bootstrap_options = c("striped", "hover"))
```

---

## 📈 Visualisations

### 🔹 Évolution du taux d’inflation (2011–2024)

```{r}
p1 <- ggplot(inflation_cemac, aes(x = year, y = `Inflation, consumer prices (annual %)`, color = `Country Name`)) +
  geom_line(size = 1) +
  geom_point(size = 2) +
  labs(
    title = "Évolution du taux d’inflation dans la CEMAC (2011–2024)",
    subtitle = "Source : Banque mondiale – Inflation, consumer prices (annual %)",
    x = "Année", y = "Inflation annuelle (%)",
    color = "Country Name"
  ) +
  theme_minimal(base_size = 13) +
  theme(legend.position = "bottom")

ggplotly(p1)
```

---

### 🔹 Taux moyen d’inflation par pays

```{r}
p2 <- inflation_stats %>%
  ggplot(aes(x = reorder(`Country Name`, -Moyenne), y = Moyenne, fill = `Country Name`)) +
  geom_col() +
  geom_text(aes(label = round(Moyenne, 1)), vjust = -0.5) +
  labs(title = "Inflation moyenne (2011–2024)", x = "", y = "%") +
  theme_minimal(base_size = 13) +
  theme(legend.position = "none")

ggplotly(p2)
```

---

## 🧩 Interprétation des résultats

### 1️⃣ Taux moyen d’inflation (2011–2024)

Le graphique à barres révèle des disparités importantes entre les pays de la CEMAC :

- **République Centrafricaine (4,2%)** : inflation la plus élevée, traduisant une instabilité macroéconomique persistante.
    
- **Tchad (3,3%)** : inflation modérée mais influencée par les prix du pétrole et la dépendance aux importations.
    
- **Cameroun (2,9%)** : inflation maîtrisée grâce à une économie plus diversifiée.
    
- **Guinée équatoriale (2,7%)**, **Congo (2,6%)**, **Gabon (2,3%)** : taux les plus faibles, reflétant une meilleure stabilité monétaire.
    

➡️ _L’inflation reste globalement contenue dans la CEMAC, mais les écarts soulignent des réalités structurelles divergentes._

---

### 2️⃣ Évolution du taux d’inflation dans le temps

Le graphique linéaire montre une **forte volatilité** entre 2011 et 2024 :

- Des **pics marqués** en 2013–2015, notamment en RCA et au Tchad.
    
- Une **stabilisation** de 2016 à 2019.
    
- Une **hausse significative** à partir de 2020, liée à la pandémie et à la crise énergétique mondiale.
    
- Des **écarts récents** plus forts au Tchad et au Cameroun.
    

➡️ _Ces dynamiques confirment la vulnérabilité des économies de la CEMAC face aux chocs extérieurs._

---

## 🧠 Implications et recommandations

- Renforcer la **diversification économique** pour réduire la dépendance aux importations.
    
- Soutenir la **production locale** et la **stabilité politique**.
    
- Promouvoir la **résilience monétaire** dans l’espace CEMAC.
    
- Encourager l’éducation économique et la compréhension des indicateurs macroéconomiques.
    

---

## 📘 Conclusion

L’analyse met en évidence une inflation globalement modérée mais instable dans certains pays de la CEMAC.  
Cette étude illustre comment une lecture fine des **indicateurs macroéconomiques** peut éclairer la **prise de décision publique** et la **formation des étudiants en économie et data science**.

---

_Source des données :_ [World Bank Data – Inflation, consumer prices (annual %)](https://data.worldbank.org/indicator/FP.CPI.TOTL.ZG)